【裁判字號】    96,破,42
【裁判日期】    970822
【裁判案由】    宣告破產
【裁判全文】
臺灣桃園地方法院民事裁定                96年度破字第42號
聲  請  人  甲○○
上列聲請人聲請破產宣告事件，本院裁定如下：
    主      文
聲請駁回。
程序費用由聲請人負擔。
    理      由
一、按破產，對債務人不能清償債務者宣告之；破產宣告時屬於
    破產人之一切財產，及將來行使之財產請求權，與破產宣告
    後，破產終結前，破產人所取得之財產，為破產財團；財團
    費用及財團債務，應先於破產債權，隨時由破產財團清償之
    ；破產宣告後，如破產財團之財產不敷清償財團費用及財團
    債務時，法院因破產管理人之聲請，應以裁定宣告破產終止
    ；破產法第57條、第82條第1 項、第97條、第148 條分別定
    有明文。又按所謂財團費用，包括：(一)因破產財團之管理、
    變價及分配所生之費用。(二)破產債權人共同利益所需審判上
    之費用。(三)破產管理人之報酬。(四)破產人及其家屬之必要生
    活費及喪葬費。而所謂財團債務，則包括：(一)破產管理人關
    於破產財團所為行為而生之債務。(二)破產人管理人為破產財
    團請求履行雙務契約所生之債務，或因破產宣告後應履行雙
    務契約而生之債務。(三)為破產財團無因管理所生之債務。(四)
    因破產財團不當得利所生之債務，同法第95條、第96條亦定
    有明文。依上引法文所示，足認破產程序乃於債務人不能清
    償其債務時，為使多數債權人獲得平等滿足，並兼顧債務人
    之利益，而就債務人之總財產，由法院參與之一般強制執行
    程序。是法院就破產之聲請，依職權為必要之調查，倘債務
    人確係毫無財產，則破產財團不能構成，或債務人之財產不
    敷清償破產財團費用及財團債務，無從依破產程序清理其債
    務時，並無宣告破產之實益，得裁定駁回聲請（司法院25年
    院字第1505號解釋、最高法院86年度台抗字第479 號裁定意
    旨參照）。同理，如構成破產財團之債務人財產，明顯不足
    清償破產財團費用及財團債務時，依破產法第148 條規定，
    法院於宣告破產後，隨即須同時宣告破產程序終止，此無異
    徒增破產程序並浪費相關費用，並無益於債務人及其債權人
    ，是參照上開解釋及裁判意旨，於認為債務人有此情形時，
    自應認其聲請宣告破產為無實益，應依破產法第63條規定，
    以裁定駁回其破產宣告之聲請。
二、本件聲請意旨略以：
    聲請人自原任職之工程行離職後，即於配偶忻鼎鳳所開設之
    勝泓工程行工作。然因工作量不多，入不敷出，又為維持家
    中開銷及父母子女之扶養費，只得以信用卡、現金卡、信用
    貸款週轉，暫度生活，以致在高利率的惡性循環下迅速累積
    債務，至民國（下同）96年8 月2 日止，現積欠萬泰商業銀
    行南崁分行、台北富邦商業銀行、國泰世華商業銀行、復華
    商業銀行、台新國際商業銀行、永豐信用卡股份有限公司、
    友邦國際信用卡股份有限公司、聯邦商業銀行松江分行、日
    盛國際商業銀行延平分行之卡債及信用貸款已達新台幣（下
    同）1,305,343 元。嗣勝泓工程行因經營不善而聲請停止營
    業，聲請人目前僅靠打零工為生，每月收入約20,000元，扣
    除每月固定支出後更所剩無幾，在此聲請人收入遽減情況下
    ，又加上聲請人父親及小孩住院及相關醫療費之額外支出，
    實非不得已才以聲請人所有之桃園縣楊梅鎮○○○段195 之
    458 地號之土地及其上房屋（門牌號碼：桃園縣楊梅鎮○○
    ○路369 號3 樓）及汽車1 輛聲請破產，爰依破產法之規定
    ，聲請裁定准予宣告聲請人破產等語。
三、經查：
  (一)聲請人主張積欠上開萬泰商業銀行等9 家債權銀行之債務金
    額高達1,305,343 元而無力清償乙節，業據其提出聯合徵信
    中心資料等影本在卷為憑，復據本院依聲請人所陳報前述債
    權銀行，於96年11月27日函詢各該債權銀行陳報聲請人所積
    欠債務之情形，從上開債權銀行函覆資料可知聲請人積欠該
    債權銀行之債務合計為1,334,435 元，有上開債權銀行函覆
    資料在卷可稽，是與聲請人所陳之前揭債務金額大致相符，
    堪信為真實。
  (二)又查，聲請人於96年12月19日訊問當庭陳稱其現有資產為桃
    園縣楊梅鎮○○○段195 之458 地號土地、其上房屋及汽車
    1 輛。惟據國泰世華商業銀行函覆資料附件之土地及建物登
    記謄本所示，其上均分別設定1,940,000 元之第一順位抵押
    權予內政部營建署及880,000 元之第二順位抵押權予李文勇
    。本院於96年12月11日函詢內政部營建署及李文勇陳報聲請
    人就上開土地及建物所擔保之債權總額，經內政部營建署陳
    報稱：聲請人尚積欠其本金1,648,309 元（依後述強制執行
    事件所示，其債權本金已減少為1,627,123 元），有內政部
    營建署陳報狀1 紙在卷可參。至於另一抵押權人李文勇則因
    遷移他處，且聲請人亦未於本院所訂期限內呈報李文勇最新
    住居所及最新戶籍謄本，無從查知李文勇對聲請人現存債權
    ，雖聲請人泛稱伊對李文勇之債務業已還清，惟未塗銷登記
    云云，洵無所據，尚難憑採。而上開土地及房屋經內政部營
    建署聲請本院以97年度司執字第37392 號強制執行事件查封
    拍賣，經執行處囑託禾欣不動產售價所事務所鑑定其總價格
    為1,125,600 元，有該所97年7 月3 日九七禾估字第080700
    1 號函檢附之鑑定時值報告書影本1 份在卷可稽（影本附本
    院卷）。而依破產法第98條、第108 條及第109 條規定，有
    別除權之債權不屬破產債權，其債權不依破產程序而行使其
    權利，並得以行使別除權後仍未能受清償之債權，為破產債
    權而行使其權利。本件聲請人所有之上開房地，經鑑定價格
    僅為1,125,600 元，已不足清償上開內政部營建署第一順位
    抵押權所擔保之債權本金1,627,123 元及其利息、違約金，
    依破產法第108 條規定，系爭房地經內政部營建署及李文勇
    行使別除權後，已無剩餘。至於聲請人所有之DAWOO 汽車乙
    輛，則據本院函請桃園縣汽車商業同業公會鑑定該汽車現值
    市價，經桃園縣汽車商業同業公會桃汽商鑑字第96035 號函
    覆，鑑定該汽車現值市價為4 萬5 千元整，是該汽車縱經變
    賣，顯然亦不足以支付破產管理人報酬及其他破產程序之必
    要費用。
  (三)綜上所述，足見聲請人之資產已明顯不足清償破產財團費用
    及財團債務，苟予宣告破產，徒增支付破產管理人、監察人
    之報酬及破產程序所須之各項費用，反有害於其債權人上開
    債權原得受償之部分，是若加以宣告，實不能達清理債務，
    使債權人平等受償之破產制度立法目的，僅徒增程序之浪費
    ，揆諸首揭司法院之解釋及說明，本件聲請宣告破產，為無
    實益，從而，本件聲請為無理由，應予駁回。
四、另參諸聲請人之債權人均為金融機構，債務種類均為信用卡
    、現金卡及消費貸款契約等債務，雖聲請人前已於95年12月
    11日曾參與銀行公會申辦之債務協商機制，而與最大債權銀
    行成立協商並依約遵期償還債務，嗣因未繼續履約而毀諾者
    ，亦可經由與個別債權銀行協商還款之方式，以資解決債務
    問題。另為因應現今因信用卡、現金卡及消費借貸契約等而
    激增之負債者所衍生之諸多社會問題，而基於保障債權人之
    公平受償，並謀求負債者經濟生活之更生及社會經濟之健全
    發展，立法院業於96年7 月11日頒布消費者債務清理條例，
    並於97年4 月11日起施行，是聲請人尚可審酌自身情形（如
    有不可歸責於己之事由致未能履行上開協商等），於符合法
    定條件下，經由消費者債務清理條例而獲得更生重建經濟地
    位之機會，非必以強制免除債務之方式為破產，應係較符合
    當事人間衡平之方案，附此敘明。
五、結論：依破產法第5 條、民事訴訟法第95條、第78條，裁定
    如主文。
中    華    民    國    97    年    8    月    22    日
                        民事第二庭  法  官  潘進順
以上正本係照原本作成。
如對本裁定抗告須於裁定送達後10日內向本院提出抗告狀，並應
繳納抗告裁判費新壹幣1,000元。
中    華    民    國    97    年    8    月    25    日
                                     書記官  黃進傑


司法院資訊處製作；財團法人民間司法改革基金會備份。
